---
title: "P03 · Perfil del mercado laboral mexicano 2024"
date: today
author: Angel Acis Delgadillo Ramos
---

```{r}
#| label: setup
#| include: false
#| message: false
#| warning: false

library(tidyverse)
library(here)
library(scales)
library(colorspace)
library(ggthemes)
library(foreign)
library(janitor)
library(kableExtra)
```

```{r}
#| label: carga-datos
#| message: false

enoe <- read.dbf(here("data", "raw", "ENOE_SDEMT124.dbf")) |>
  clean_names()
```

## Objetivo

Este reporte tiene como objetivo describir el mercado laboral mexicano usando los datos proporcionados por La Encuesta Nacional de Ocupación y Empleo (ENOE) emitida por la INEGI mediante 3 gráficas y 8 indicadores que medirán la distribución del ingreso mensual del asalariado, tasa de informalidad por sector económico y la edad y sexo de la población ocupada derivando así en información que le será de utilidad a aquellas instituciones que intervienen en el mercado laboral.

## Datos

```{r}
#| label: filtro-asalariados

asalariados <- enoe |>
  filter(clase1 == 1, ingocup > 0) |>
  mutate(ingocup = as.numeric(ingocup))
```

Los datos provienen del archivo ENOE_SDEMT124.dbf correspondientes al primer trimestre del año 2024. Este contiene datos de `r format(nrow(enoe), big.mark = ",")` personas encuestadas del cual solo se consideran los `r format(nrow(asalariados), big.mark = ",")`  ocupados cuyo ingreso mensual sea positivo.



## Desarrollo 

### Distribución del ingreso laboral mensual.

Este primer gráfico muestra un histograma de la distribución del ingreso de las personas ocupadas con ingreso positivo evidenciando el panorama correspondiente al primer trimestre de 2024, periodo en el que entró en vigor un aumento del 20% al salario mínimo. Este proporciona información que es de utilidad para que las instituciones correspondientes tomen decisiones sobre posibles ajustes al salario mínimo.

```{r}
#| label: grafica-distribucion-ingresos
#| fig-cap: "Distribución del ingreso laboral de trabajadores asalariados. Fuente: ENOE 2024-T1, INEGI."
#| fig-width: 8
#| fig-height: 5

p99 <- quantile(asalariados$ingocup, 0.99)
mediana <- median(asalariados$ingocup)
media <- mean(asalariados$ingocup)

asalariados |>
  filter(ingocup <= p99) |>
  ggplot(aes(x = ingocup)) +
  geom_histogram(bins = 50, fill = "#00779B", color = NA, alpha = 0.85) +
  geom_vline(aes(xintercept = mediana, linetype = "Mediana"),
             color = "#D7191C", linewidth = 0.8) +
  geom_vline(aes(xintercept = media, linetype = "Media"),
             color = "#1A1A1A", linewidth = 0.8) +
  scale_x_continuous(labels = label_comma(prefix = "$")) +
  scale_linetype_manual(values = c("Mediana" = "solid", "Media" = "dashed")) +
  labs(
    title = "Distribución del ingreso laboral mensual",
    subtitle = paste0("Trabajadores asalariados con ingreso positivo. Truncado en percentil 99 ($",
                      format(round(p99), big.mark = ","), ")"),
    x = "Ingreso mensual (pesos)",
    y = "Frecuencia",
    linetype = NULL,
    caption = "Fuente: ENOE 2024-T1, INEGI. Elaboración propia."
  ) +
  theme_minimal(base_size = 13) +
  theme(
    legend.position = "top",
    plot.caption = element_text(size = 9, color = "grey50")
  )
```

Un `r round(sum(asalariados$ingocup < 7467.90) / nrow(asalariados) * 100, 1)`% de la población gana menos de 7467.90 valor correspondiente al salario mínimo mensual de 2024. Esta distribución sesgada a la derecha se extiende hacia algunos ingresos extremos llevando la media de ingresos mensuales a `r round(media, 1)` siendo mayor a la mediana de los datos. Sin embargo el trabajador típico, con una mediana de $8,000, gana por encima del salario mínimo mensual de $7,467.90.

### Tasa de informalidad por sector.

La informalidad es un problema relevante en México que priva a los trabajadores de las prestaciones de ley que deberían de tener por derecho. Esta gráfica muestra las tasas de informalidad de los distintos sectores económicos ordenadas de mayor a menor. Conocer esta distribución permite a las autoridades correspondientes enfocarse en aquellos sectores donde la informalidad es mayor y crear planes para intentar disminuirla. 

```{r}
#| label: grafica-informalidad
#| fig-cap: "Tasa de informalidad por sector. Fuente: ENOE 2024-T1, INEGI."
#| fig-width: 8
#| fig-height: 5


informalidad <- asalariados |>
  filter(rama != 7 & rama != 6) |>
  group_by(rama) |>
  summarise(
    total = n(),
    informales = sum(emp_ppal == 1),
    tasa_informalidad = informales / total * 100
  )

ggplot(informalidad,
       aes(
         y = reorder(rama, tasa_informalidad),
         x = tasa_informalidad
       )) +
  geom_col(fill = "#00779B") + 
  geom_text(
    aes(label = paste0(round(tasa_informalidad, 1), "%")),
    position = position_dodge(width = 0.9),
    hjust = 1.2,
    size = 4,
    color = "black"
  ) +
  scale_y_discrete(
    labels = c(
      "1" = "Agropecuario",
      "2" = "Construcción",
      "3" = "Industria Manufacturera",
      "4" = "Comercio",
      "5" = "Servicios",
      "6" = "otros",
      "7" = "No Especificados"
    )
  ) +
  labs(
    title = "Tasas de informalidad por sector económico",
    x = "Tasa de informalidad",
    y = "Sector económico",
    fill = NULL,
    caption = "Fuente: ENOE 2024-T1, INEGI. Elaboración propia."
  ) +
  scale_x_continuous(
    limits = c(0,100),
    labels = function(x) paste0(x, "%")
  ) +
  theme_minimal(base_size = 13) +
  theme( plot.caption = element_text(size = 9, color = "grey50"))


```
El gráfico deja en claro que el sector con mayor tasa de informalidad es el agropecuario, esto puede deberse a que muchas veces las ocupaciones en este sector están manejadas por empresas locales pequeñas o por las mismas familias dueñas de cultivos o terrenos. Por otro lado, el sector con menor informalidad es el de servicios, muchas de estas ocupaciones le pertenecen a empresas grandes que se ubican en ciudades o zonas mas urbanizadas haciéndolo mas fácil de regular y de tener un control. Esto para la política laboral implica que existe un cierto descuido por los sectores económicos que no son pertenecientes a empresas grandes o que no están en zonas urbanas.

### Pirámide poblacional de edad y sexo

Esta gráfica muestra la distribución de los asalariados por edad y sexo en el primer trimestre del año 2024. Conocer la estructura demográfica de la población asalariada permite a las autoridades correspondientes tomar decisiones orientadas a posibles regulaciones en las condiciones de trabajo y que estas sean dignas para la mayoría de la población.

```{r}
#| label: grafica-piramide

grupos <- c(15,20,25,30,35,40,45,50,55,60,65,70,75,80,85,90,97)
etiquetas = c("15-19","20-24","25-29","30-34","35-39","40-44","45-49","50-54","55-59","60-64","65-69","70-74","75-79","80-84","85-89","90-96")

edades_gr <- asalariados |>
  select(eda, sex) |>
  mutate(eda = as.numeric(eda)) |>
  filter(eda >= 15 & eda < 98) |>
  mutate(
    grupos_edad = cut(
      eda,
      breaks = grupos,
      labels = etiquetas,
      right = FALSE
    )) |>
  filter(!is.na(grupos_edad)) |>
  group_by(grupos_edad, sex) |>
  summarise(
    poblacion = n(),
    .groups = "drop"
  ) |>
  mutate(
    poblacion = ifelse(sex == 1, - poblacion, poblacion)
  )
  
ggplot(edades_gr, aes(x = poblacion, y = grupos_edad, fill = factor(sex))) +
  geom_col() +
    scale_fill_manual(
      values = c("#00779B","#6E7E86"),
      labels = c("Hombres", "Mujeres")
  ) +
  labs(
    title = "Distribución de asalariados por edad y sexo 2024 T1",
    x = "Población",
    y = "Grupo de edad",
    fill = "Sexo",
    caption = "Fuente: ENOE 2024-T1, INEGI. Elaboración propia."
  ) +
  scale_x_continuous(
  labels = \(x) scales::comma(abs(x))
) +
  theme_minimal(base_size = 13) +
  theme( plot.caption = element_text(size = 9, color = "grey50"))

```

En ambos sexos la mayoría de los asalariados se concentran entre los 25 y los 59 años, sin embargo en las categorías de edades jóvenes y más avanzadas hay una notable inclinación en la distribución hacia la población masculina implicando que los hombres comienzan a trabajar en una edad mas temprana y continúan laborando en edades mas avanzadas en comparación a las mujeres. Lo anterior indica la predominancia del sexo masculino en el mercado laboral en su juventud y su vejez.

### Tabla de 8 indicadores

La siguiente tabla proporciona el panorama del mercado laboral del primer trimestre de 2024 a través de indicadores que describen en un solo valor el estado de esa dimensión sin necesidad de interpretar gráficos complejos. Juntos estos 8 indicadores dan un diagnóstico completo desde 4 ángulos distintos: cantidad de empleo, calidad del empleo, remuneración y condiciones de trabajo.   

```{r}
tasa_ocupacion <- enoe |>
  filter(clase2 %in% c(1,2)) |>
  summarise(
  ocupados = sum(clase2 == 1),
  pea =n(),
  tasa = ocupados / pea * 100
  ) |>
  pull(tasa)

tasa_desocupacion <- enoe |>
  filter(clase2 %in% c(1,2)) |>
  summarise(
    desocupados = sum(clase2 == 2),
    pea = n(),
    tasa = desocupados / pea *100
  ) |>
  pull(tasa)

tasa_informalidad <- asalariados |>
  filter(emp_ppal %in% c(1,2)) |>
  summarise(
    informales = sum(emp_ppal == 1),
    total = n(),
    tasa = informales / total * 100
  ) |>
  pull(tasa)

ingreso_mediano <- asalariados |>
  summarise(
    mediana = median(ingocup, na.rm = TRUE)
  ) |>
  pull(mediana)
  
tiempo_parcial <- asalariados |>
  summarise(
    tparcial = sum(dur9c %in% c(3,4), na.rm = TRUE),
    total = n(),
    porcentaje = tparcial /total * 100
  ) |>
  pull(porcentaje)

subocupados <- asalariados |>
  summarise(
    suboc = sum(sub_o == 1, na.rm = TRUE),
    total = n(),
    tasa = suboc / total * 100
  ) |>
  pull(tasa)

promedio_horas <- asalariados |>
  summarise(
   promedio = mean(hrsocup, na.rm = TRUE)
  ) |>
  pull(promedio)

tiene_prestaciones <- asalariados |>
  summarize(
    prestaciones = sum(pre_asa == 1, na.rm = TRUE),
    total = n(),
    porcentaje = prestaciones/total*100
  ) |>
  pull(porcentaje)
```

```{r}
variables <- c(tasa_ocupacion,tasa_desocupacion,tasa_informalidad,ingreso_mediano,tiempo_parcial,subocupados,promedio_horas,tiene_prestaciones)
indicadores <- tibble(
  indicador = c("Tasa de ocupación", "Tasa de desocupación", "Tasa de informalidad", "Ingreso mediano", "Porcentaje de tiempo parcial", "Porcentaje de subocupados","Promedio de horas trabajadas","Porcentaje con prestaciones"),
  valor = c(round(variables, 2)),
  unidad = c("%", "%", "%", " pesos", "%", "%", " horas", "%")
)

indicadores |>
  mutate(valor = case_when(
  indicador == "Ingreso mediano" ~ paste0(format(round(valor, 0), big.mark = ","), unidad),
  TRUE ~ paste0(valor, unidad)
))|>
  select(-unidad) |>
  kable(
    col.names = c("Indicador", "Valor"),
    caption = "Indicadores del mercado laboral. ENOE 2024-T1, INEGI."
  ) |>
  kable_styling(
    bootstrap_options = c("striped", "hover", "condensed", "bordered"),
    full_width = FALSE
  ) |>
  column_spec(1, bold = TRUE, width = "60%") |>
    row_spec(0, bold = TRUE, background = "#00779B", color = "white")
```
En el primer trimestre del año 2024 la tasa de ocupación es de `r round(tasa_ocupacion, 2)`% sin embargo, un `r round(100 - tiene_prestaciones , 2)`% de la población carece de las prestaciones que por ley deberían tener. Así mismo, un `r round(tasa_informalidad, 2)`% de los asalariados trabajan en empleos informales privándose de dichas prestaciones. Esto implica que aunque la mayoría de la población se encuentre trabajando una gran parte de esta no cuenta con prestaciones de ley.

### Quality Assurance

```{r}
stopifnot(all(asalariados$ingocup >= 0, na.rm = TRUE))

p99_5 <- quantile(asalariados$ingocup, 0.995)
n_outliers <- sum(asalariados$ingocup > p99_5)

```
Registros sobre el percentil 99.5: `r n_outliers` (`r round(n_outliers/nrow(asalariados)*100,2)`% del total).

Los ejes de las tres gráficas están en español y sin abreviaturas sin 
explicar. Verificado manualmente.

La paleta de colores está verificada para el uso seguro para daltonismo.

El render se ejecuta sin problemas asegurando su reproducibilidad.

### Concluciones

La mayoría de los trabajadores encuestados se enfrentan a una situación complicada sobreviviendo con sueldos que apenas superan el salario mínimo establecido por la CONASAMI. Adicionalmente la mitad de las personas asalariadas se encuentran en empleos informales que carecen de una regulación por parte de las autoridades privando de derechos y prestaciones a sus trabajadores. Dicha informalidad se encuentra mayormente concentrada en el sector agropecuario. Los hombres predominan en el mercado laboral comenzando a trabajar desde edades mas tempranas y dejando de trabajar en edades mas avanzadas comparado con las mujeres. Todo esto deja en evidencia la falta de regulación de los ambientes laborales y de sueldos dignos para la población ya que estos dos factores dan como resultado trabajos sin prestaciones y mal pagados, siendo una señal de alarma para las instituciones correspondientes.

### Nota metodologica

Los datos fueron obtenidos de La encuesta nacional de ocupación y empleo (ENOE) hecha por el INEGI en el primer trimestre de 2024. 

Las variables clave que permitieron este análisis fueron las siguientes:

Para filtros y subconjuntos

- `clase1`: Identifica la población ocupada (valor = 1)
- `clase2`: identifica ocupados y desocupados para calcular tasas sobre la PEA

Para las graficas

- `ingocup`: ingreso mensual de la ocupación principal
- `rama`: sector económico (1 al 5, excluyendo 6 y 7)
- `emp_ppal`:  condición de formalidad o informalidad del empleo
- `eda`: edad del encuestado
- `sex`: sexo del encuestado

Para los indicadores

- `dur9c`: duración de la jornada laboral
- `sub_o`: condición de subocupación
- `hrsocup`: horas trabajadas a la semana
- `pre_asa`: acceso a prestaciones laborales

Para los análisis se filtraron los datos sobre la población asalariada para evitar sesgos y errores en las tasas considerando a personas que no pertenece a nuestra población de interés.

Al usar `ingocup > 0` excluye ocupados con ingreso cero o no especificado, lo que sesga la tasa hacia arriba. Un ocupado sin ingreso registrado podría ser informal

Los indicadores presentados no incorporan el diseño muestral complejo de la ENOE, por lo que los errores estándar pueden estar subestimados.

