---
title: "Diagnóstico de calidad — ENOE 2024"
author: "Angel Acis Delgadillo Ramos"
date: today
format:
  html:
    toc: true
    code-fold: true
    code-tools: true
lang: es
---

## Objetivo

Auditar la calidad del archivo de microdatos ENOE 2024 Trimestre 1 antes
de cualquier análisis estadístico. Este diagnóstico certifica que el archivo
cumple con los criterios de integridad, completitud y consistencia lógica
esperados para una encuesta nacional del INEGI.

**Fuente:** INEGI, Encuesta Nacional de Ocupación y Empleo 2024 T1  
**URL:** https://www.inegi.org.mx/programas/enoe/15ymas/  
**Fecha de descarga:** 12/05/2026  

## Datos

El archivo `ENOE_SDEMT124.dbf` contiene el cuestionario sociodemográfico
de la ENOE 2024 Trimestre 1. Cubre a la población de 15 años y más a nivel
nacional con representatividad por entidad federativa.

La ENOE es la principal fuente de información sobre el mercado laboral
mexicano. Antes de calcular cualquier indicador — tasas de ocupación,
ingresos, informalidad — es necesario verificar que el archivo no presenta
problemas de integridad que puedan comprometer los resultados. Este paso
es estándar en cualquier análisis con microdatos oficiales.

## Desarrollo

### Lectura y limpieza inicial

El primer paso es cargar el archivo y estandarizar los nombres de columnas.
La función `clean_names()` convierte todos los nombres a `snake_case` minúsculas,
eliminando espacios, caracteres especiales y mayúsculas. Esto evita errores
al referenciar variables y garantiza consistencia a lo largo del análisis.

```{r}
#| label: lectura
library(foreign)
library(janitor)
library(skimr)
library(tidyverse)
library(here)

enoe <- foreign::read.dbf(here::here("data/raw/ENOE_SDEMT124.dbf"))
enoe <- janitor::clean_names(enoe)

cat("Filas:", nrow(enoe), "\n")
cat("Columnas:", ncol(enoe), "\n")
```

### Dimensiones y estructura

Según la documentación del INEGI, la muestra nacional de la ENOE debe
contener entre 300,000 y 500,000 registros por trimestre. Un archivo fuera
de ese rango indicaría una descarga incompleta o un archivo incorrecto.

```{r}
#| label: dimensiones
stopifnot(nrow(enoe) >= 300000 & nrow(enoe) <= 500000)
cat("QA Dimensiones: PASADO\n")
```

### Completitud

La completitud mide qué proporción de valores están presentes en cada
variable. No todos los valores faltantes son errores: en encuestas de
hogares, muchas preguntas solo aplican a subgrupos específicos de la
población (ocupados, personas con estudios superiores, etc.), por lo que
un alto porcentaje de `NA` puede ser esperado y válido.

El objetivo aquí es identificar qué variables tienen valores faltantes
y documentarlo, no necesariamente corregirlo.

```{r}
#| label: completitud
enoe |>
  skim() |>
  dplyr::filter(n_missing > 0)
```

### Variables clave — rangos y NAs

Para el análisis del mercado laboral no se usan todas las 114 variables del
archivo. Se seleccionan las variables sustantivas y se revisan sus rangos y
valores faltantes de manera focalizada.

Las variables de interés son:

- `clase1` — condición de actividad (ocupado, desocupado, inactivo)
- `dur_est` — duración de estudios
- `ingocup` — ingreso mensual de ocupados
- `eda` — edad
- `sex` — sexo
- `ent` — entidad federativa
- `rama` — sector de actividad económica
- `anios_esc` — años de escolaridad
- `hrsocup` — horas trabajadas

```{r}
#| label: variables-clave
variables_clave <- c("clase1", "dur_est", "ingocup", "eda", "sex",
                     "ent", "rama", "anios_esc", "hrsocup")

enoe |>
  dplyr::select(any_of(variables_clave)) |>
  skimr::skim()
```

La variable `eda` se importa como factor desde el archivo `.dbf`. Se
convierte a numérico para permitir filtros y operaciones aritméticas en
análisis posteriores. Este es un problema común al leer microdatos INEGI
con `foreign::read.dbf()`.

```{r}
#| label: conversion-eda
enoe <- enoe |>
  dplyr::mutate(eda = as.numeric(as.character(eda)))

class(enoe$eda)
range(enoe$eda, na.rm = TRUE)
```

> **Regla general para microdatos INEGI:** el valor `99` en variables
> demográficas siempre es código de no respuesta, nunca un valor real.
> Debe filtrarse antes de calcular cualquier estadística.

### Consistencia lógica

La consistencia lógica verifica que las relaciones entre variables sean
coherentes según las definiciones conceptuales de la encuesta. Una persona
clasificada como ocupada (`clase1 == 1`) debería tener horas trabajadas
registradas (`hrsocup > 0`). Los registros que incumplen esta condición
pueden indicar errores de captura o casos especiales documentados.

```{r}
#| label: consistencia
inconsistencias <- enoe |>
  dplyr::filter(eda >= 15 & clase1 == 1 & hrsocup == 0)

n_inconsistencias <- nrow(inconsistencias)
pct_inconsistencias <- n_inconsistencias / nrow(enoe) * 100

cat("Inconsistencias lógicas encontradas:", n_inconsistencias, "\n")
cat("Porcentaje del total:", round(pct_inconsistencias, 3), "%\n")
```

Los 12,965 registros con ocupación declarada y cero horas trabajadas
(3.059% del total) corresponden a ausencias temporales válidas: vacaciones,
incapacidad médica o huelga. La tasa está dentro del rango esperado (< 5%)
y no se consideran errores de captura.

### Distribución de variables categóricas

Como paso final del diagnóstico se revisa la distribución de las variables
categóricas principales. El objetivo es detectar categorías con frecuencias
inusualmente bajas o códigos fuera del rango válido que pudieran pasar
desapercibidos en un resumen de completitud.

```{r}
#| label: frecuencias
enoe |> dplyr::count(sex) |> dplyr::mutate(pct = n / sum(n) * 100)
enoe |> dplyr::count(ent) |> dplyr::arrange(desc(n))
enoe |> dplyr::count(rama) |> dplyr::arrange(desc(n))
```

## QA y validación

Las siguientes validaciones resumen las condiciones que el archivo debe
cumplir para ser considerado apto para análisis. Cada `stopifnot()` lanza
un error si la condición no se cumple, garantizando que ningún análisis
posterior continúe sobre un archivo defectuoso.

```{r}
#| label: qa-final
stopifnot(nrow(enoe) >= 300000 & nrow(enoe) <= 500000)
cat("QA filas: PASADO\n")

codigos_validos <- sprintf("%02d", 1:32)
stopifnot(all(enoe$ent %in% codigos_validos, na.rm = TRUE))
cat("QA entidades: PASADO\n")

stopifnot(sum(is.na(enoe$clase1)) == 0)
cat("QA clase1 sin NAs: PASADO\n")

stopifnot(all(enoe$anios_esc[enoe$anios_esc != 99] <= 25, na.rm = TRUE))
cat("QA anios_esc: PASADO\n")

cat("\nDiagnóstico completado. Archivo listo para análisis.\n")
```

## Conclusiones

- El archivo contiene 423,866 registros y 114 variables, dentro del rango
  esperado para una muestra nacional de la ENOE.
- Las variables `cs_p14_c`, `cs_p15` y `cs_p16` tienen alto porcentaje de
  NAs por diseño del cuestionario — solo aplican a personas con estudios
  superiores.
- La variable `eda` requiere conversión de factor a numérico antes de
  cualquier análisis.
- El valor `99` en `anios_esc` es código de no respuesta y debe filtrarse
  antes de calcular estadísticas de escolaridad.
- La tasa de inconsistencias lógicas (3.059%) es consistente con ausencias
  temporales válidas.

## Nota metodológica

Los microdatos utilizados corresponden al archivo `ENOE_SDEMT124.dbf` del
primer trimestre de 2024, descargado directamente del sitio oficial del
INEGI. El archivo no se incluye en el repositorio por su tamaño. Para
reproducir este análisis descarga el archivo desde la URL indicada y
colócalo en `data/raw/`.
