---
title: "Diagnóstico de calidad — ENOE 2024"
author: "Angel Acis Delgadillo Ramos"
date: today
---

## Objetivo

Auditar la calidad del archivo de microdatos ENOE 2024 Trimestre 1 antes
de cualquier análisis estadístico. Este diagnóstico certifica que el archivo
cumple con los criterios de integridad, completitud y consistencia lógica
esperados para una encuesta nacional del INEGI.

**Fuente:** INEGI, Encuesta Nacional de Ocupación y Empleo 2024 T1  
**URL:** https://www.inegi.org.mx/programas/enoe/15ymas/  
**Fecha de descarga:** 12/05/2026  

## Datos

El archivo `ENOE_SDEMT124.dbf` contiene el cuestionario sociodemográfico
de la ENOE 2024 Trimestre 1. Cubre a la población de 15 años y más a nivel
nacional con representatividad por entidad federativa.

## Desarrollo

### Lectura y limpieza inicial

```{r}
#| label: lectura
library(foreign)
library(janitor)
library(skimr)
library(tidyverse)
library(here)

enoe <- foreign::read.dbf(here::here("data/raw/ENOE_SDEMT124.dbf"))
enoe <- janitor::clean_names(enoe)

cat("Filas:", nrow(enoe), "\n")
cat("Columnas:", ncol(enoe), "\n")
```

### Dimensiones y estructura

```{r}
#| label: dimensiones
stopifnot(nrow(enoe) >= 300000 & nrow(enoe) <= 500000)
cat("QA Dimensiones: PASADO\n")
```

### Completitud

Variables con valores faltantes en el archivo:

```{r}
#| label: completitud
enoe |>
  skim() |>
  dplyr::filter(n_missing > 0)
```

### Variables clave — rangos y NAs

Las variables de interés para el análisis del mercado laboral son:

- `clase1` — condición de actividad
- `dur_est` — duración de estudios
- `ingocup` — ingreso mensual de ocupados
- `eda` — edad
- `sex` — sexo
- `ent` — entidad federativa
- `rama` — sector de actividad económica
- `anios_esc` — años de escolaridad
- `hrsocup` — horas trabajadas

```{r}
#| label: variables-clave
variables_clave <- c("clase1", "dur_est", "ingocup", "eda", "sex",
                     "ent", "rama", "anios_esc", "hrsocup")

enoe |>
  dplyr::select(any_of(variables_clave)) |>
  skimr::skim()
```

La variable `eda` se importa como factor. Se convierte a numérico para
permitir operaciones aritméticas:

```{r}
#| label: conversion-eda
enoe <- enoe |>
  dplyr::mutate(eda = as.numeric(as.character(eda)))

class(enoe$eda)
range(enoe$eda, na.rm = TRUE)
```

> **Regla general para microdatos INEGI:** el valor `99` en variables
> demográficas siempre es código de no respuesta, nunca un valor real.

### Consistencia lógica

Una persona clasificada como ocupada (`clase1 == 1`) de 15 años o más
debería tener horas trabajadas registradas. Se cuantifican las excepciones:

```{r}
#| label: consistencia
inconsistencias <- enoe |>
  dplyr::filter(eda >= 15 & clase1 == 1 & hrsocup == 0)

n_inconsistencias <- nrow(inconsistencias)
pct_inconsistencias <- n_inconsistencias / nrow(enoe) * 100

cat("Inconsistencias lógicas encontradas:", n_inconsistencias, "\n")
cat("Porcentaje del total:", round(pct_inconsistencias, 3), "%\n")
```

Los 12,965 registros con ocupación declarada y cero horas trabajadas
(3.059% del total) corresponden a ausencias temporales válidas: vacaciones,
incapacidad médica o huelga. La tasa está dentro del rango esperado (< 5%)
y no se consideran errores de captura.

### Distribución de variables categóricas

```{r}
#| label: frecuencias
enoe |> dplyr::count(sex) |> dplyr::mutate(pct = n / sum(n) * 100)
enoe |> dplyr::count(ent) |> dplyr::arrange(desc(n))
enoe |> dplyr::count(rama) |> dplyr::arrange(desc(n))
```

## QA y validación

```{r}
#| label: qa-final
stopifnot(nrow(enoe) >= 300000 & nrow(enoe) <= 500000)
cat("QA filas: PASADO\n")

codigos_validos <- sprintf("%02d", 1:32)
stopifnot(all(enoe$ent %in% codigos_validos, na.rm = TRUE))
cat("QA entidades: PASADO\n")

stopifnot(sum(is.na(enoe$clase1)) == 0)
cat("QA clase1 sin NAs: PASADO\n")

stopifnot(all(enoe$anios_esc[enoe$anios_esc != 99] <= 25, na.rm = TRUE))
cat("QA anios_esc: PASADO\n")

cat("\nDiagnóstico completado. Archivo listo para análisis.\n")
```

## Conclusiones

- El archivo contiene 423,866 registros y 114 variables, dentro del rango
  esperado para una muestra nacional de la ENOE.
- Las variables `cs_p14_c`, `cs_p15` y `cs_p16` tienen alto porcentaje de
  NAs por diseño del cuestionario — solo aplican a personas con estudios
  superiores.
- La variable `eda` requiere conversión de factor a numérico antes de
  cualquier análisis.
- El valor `99` en `anios_esc` es código de no respuesta y debe filtrarse
  antes de calcular estadísticas de escolaridad.
- La tasa de inconsistencias lógicas (3.059%) es consistente con ausencias
  temporales válidas.

## Nota metodológica

Los microdatos utilizados corresponden al archivo `ENOE_SDEMT124.dbf` del
primer trimestre de 2024, descargado directamente del sitio oficial del
INEGI. El archivo no se incluye en el repositorio por su tamaño. Para
reproducir este análisis descarga el archivo desde la URL indicada y
colócalo en `data/raw/`.